【裁判字號】    96,保險,39
【裁判日期】    970618
【裁判案由】    給付保險金
【裁判全文】
臺灣彰化地方法院民事判決  96年度保險字第39號
原      告  丙○
法定代理人  丁○○
被      告  新光產物保險股份有限公司彰化分公司
法定代理人  乙○○
訴訟代理人  甲○○
上列當事人間請求給付保險金事件，本院於民國97年6 月4 日言
詞辯論終結，判決如下：
    主      文
被告應給付原告新臺幣壹佰柒拾萬元，及自民國九十六年九月二
十九日起至清償日止，按年息百分之五計算之利息。
訴訟費用新臺幣壹萬玖仟零貳拾貳元由被告負擔。
本判決於原告以新臺幣伍拾柒萬元為被告供擔保後得假執行。
    事實及理由
壹、原告主張：
一、原告（原名曹至煒）於民國94年10月20日9 時30分許，騎乘
    車牌號碼XA5-218 號重型機車，沿彰化市○○路由西往東方
    向行駛，行經彰化市○○路23號前，不明原因摔倒後右斜滑
    行再撞至路旁停放之訴外人彰美鋼製家具有限公司（下稱彰
    美公司，負責人李信東）所有、車牌號碼A5-0237 號自小貨
    車（下稱被保險車輛），經送醫急救後，於95年10月24日經
    行政院衛生署彰化醫院（下稱彰化醫院）診斷為中樞神經系
    統機能遺存極度障害，終身不能從事任何工作，經常需醫療
    護理及家人周密照護。
二、因原告係撞擊被保險車輛而受有頭部外傷併硬腦膜下出血等
    傷害，故已符合強制汽車責任保險法第1 條及第7 條之規定
    ，並依第27條之規定可申請傷害醫療費用及殘障給付，然被
    告卻拒絕原告理賠之申請，實無理由。而原告所受上開傷害
    ，終身不能從事任何工作，已達到強制汽車責任保險殘廢給
    付標準表第一級全殘之程度，給付標準為新臺幣（下同）15
    0 萬元，另原告已花費醫療費用184,317 元、看護費用3 萬
    元，故原告可請求之金額合計為1,714,317 元，惟因依強制
    汽車責任保險給付標準第7 條之規定，每次因汽車交通事故
    致每一人殘廢給付及傷害醫療費用給付之金額，最高以170
    萬元為限，故原告爰請求被告給付170 萬元之保險金等語。
    並聲明：(一)被告應給付原告170 萬元，並自起訴狀繕本送達
    之翌日起至清償日止，按年息百分之5 計算之利息。(二)前項
    請求，原告願供擔保，請准宣告假執行。(三)訴訟費用由被告
    負擔。
三、對被告抗辯之陳述：
  (一)被告雖辯稱原告係自己摔車受傷等語，惟依原告地上血跡位
    置、證人蘇旭邦於警詢之證述及原告父母偵查中之陳述，原
    告雖因機車先滑倒，才滑至被保險車輛車下，但傷害確係與
    被保險車輛撞擊所造成之事實，至為明確。
  (二)因強制汽車責任保險屬政策性保險，其目的在被保險人受賠
    償請求時，保險人負賠償及給付保險金予汽車交通事故受害
    人，使受害人之損失迅速獲得基本補償，實現道路交通管理
    政策，維護道路交通安全與秩序，保障行人之安全與權益。
    而本件被保險車輛停在交叉路口10公尺範圍內，且未靠邊，
    有違規定，原告亦確遭到小貨車之撞擊而受傷，故被告自應
    負理賠責任。
貳、被告則以：
一、被告雖為被保險車輛所投保強制責任保險之保險人，且對於
    原告所提醫療費用184,317 元、看護費用3 萬元及原告殘廢
    等級已符合第一級殘障部分亦不爭執。惟本件事故原告是自
    行滑倒而碰撞路邊正常停放之被保險車輛，原告受傷是自行
    滑倒所造成，與被保險車輛之管理沒有因果關係，故依強制
    汽車責任保險承保及理賠作業處理辦法第14條規定，被告無
    須理賠。亦即，原告雖以腦部傷害請求保險理賠，但原告係
    於機車倒地時腦部就受傷，雖然機車滑行後撞到被保險車輛
    ，但兩車的撞擊並沒有導致原告受有傷害，則原告之傷與兩
    車的碰撞既無因果關係，被告自毋庸理賠等語，資為抗辯。
    並聲明：(一)原告之訴及其假執行之聲請均駁回。(二)訴訟費用
    由原告負擔。
、兩造不爭執事項：
一、原告於上開時、地，騎乘車牌號碼XA5-218 號重型機車，因
    不明原因摔倒後，連同機車滑行至路旁靜止停放之被保險車
    輛車下，兩車因而發生碰撞；另原告因本件車禍，受有頭部
    外傷併硬腦膜下出血等傷害，於95年10月24日經彰化醫院診
    斷為中樞神經系統機能遺存極度障害，終身不能從事任何工
    作，經常需醫療護理及專人周密照護，且因肢體極重度障礙
    ，領有中華民國身心障礙手冊。
二、被告為被保險車輛所投保強制汽車責任保險之保險人。
三、原告所受上開傷害，已符合強制汽車責任保險殘廢給付標準
    表第一等級之殘廢程度。
四、原告因本件車禍所受傷害已花費醫療費用184,317 元、看護
    費用3 萬元。
五、因被告認原告係自行摔倒受傷，與和被保險車輛之撞擊無關
    ，故被告前已拒絕原告保險給付之申請。
肆、得心證之理由：
一、原告主張其於上揭時、地因不明原因摔車後，連同機車滑行
    至路旁靜止停放之被保險車輛車下，兩車因而發生碰撞；原
    告因本件車禍，受有頭部外傷併硬腦膜下出血等傷害、致中
    樞神經系統機能遺存極度障害，終身不能從事任何工作，經
    常需醫療護理及專人周密照護，且肢體具極重度障礙，已符
    合強制汽車責任保險殘廢給付標準表第一等級之殘廢程度，
    並已因此支出醫療費用184,317 元、看護費用3 萬元之事實
    ，為被告所不爭執，並有彰化縣警察局交通事故證明書、彰
    化醫院診斷證明書、道路交通事故現場圖、道路交通事故調
    查報告表(一)(二)、現場照片、中華民國身心障礙手冊、秀傳醫
    院診斷證明書、住院收據、門診收據、彰化醫院門診費用證
    明書、中山醫學大學附設醫院診斷證明書、門診醫療費用收
    據及看護證明可佐，應堪採信。
二、本件被告固不否認其為被保險車輛所投保強制汽車責任保險
    之保險人，惟否認有給付強制汽車責任保險理賠之義務，並
    以上詞置辯，則本件原告之請求是否有理由，關鍵厥為：原
    告所受上揭傷害與原告機車滑行後和被保險車輛發生碰撞之
    交通事故是否有因果關係？
三、經查：
  (一)本件原告係因不明原因自行摔倒後，始連同機車滑行至被保
    險車輛底下乙節，雖經確認如上，惟細核本院調取之臺灣彰
    化地方法院檢察署95年度偵字第4411號及95年度偵續字第80
    號卷內資料，原告機車倒地後之刮地痕距離為6.9 公尺，嗣
    因撞擊路旁被保險車輛後始停止，停止時機車位於被保險車
    輛車斗底下，原告則遭機車壓住身體並擠在被保險車輛車斗
    底下，另有一個機車後照鏡掉落在刮地痕旁，原告之安全帽
    則掉落在原告躺臥處頭顱旁（一樣在車斗底下）；而救護人
    員請彰美公司人員移動被保險車輛救出原告後，在原告原躺
    臥之頭顱位置，遺留有現場唯一之一攤血跡等情，有道路交
    通事故現場圖、現場照片附卷可稽，核與證人即當時在場之
    彰美公司負責人李信東、被保險車輛司機蘇旭邦、在路旁工
    作之楊正義於警詢中證述之情節相符，此部分之事實應堪確
    定。
  (二)又證人李信東證稱：其當時在彰美公司內，聽到外面有機車
    摔倒的聲音，到外面查看，發現被保險車輛在震動，又發現
    原告被機車壓住倒在被保險車輛後方車下等語、證人蘇旭邦
    亦為相同之證述、證人楊正義復證稱：當時原告騎的很快，
    由中央陸橋下坡至平面道路時，機車晃了一下，就連人帶車
    倒地滑行一段距離，撞擊停放在路旁之被保險車輛等語（分
    別參95年度偵字第4411號卷第7 、9 、10、18、20頁之警詢
    筆錄）。則依證人所述，原告機車顯然係以甚快之速度倒地
    滑行，並撞擊被保險車輛，進而造成被保險車輛搖晃（蓋以
    被保險車輛之車重及原告機車之車重，若非撞擊力道夠大，
    當不至於造成被保險車輛晃動，更不可能讓證人李信東、蘇
    旭邦二人於向外查看時，還能發現被保險車輛在晃動），是
    此部分之事實亦堪確定。
  (三)另原告經送至秀傳紀念醫院急救時，其頭部雖受有頭皮開放
    性傷口及頭部外傷併硬腦模下出血、顱內出血之傷害（參卷
    附診斷證明書），但其頭部所受開放性傷口僅有一處，且無
    其他明顯擦傷乙節，復有該院急診病歷在卷可憑，則造成原
    告上揭頭部傷害之撞擊應僅有一次之事實，應堪認定。
  (四)綜上可知，原告於機車倒地產生滑行時，雖造成機車後照鏡
    斷裂，但於滑行過程中，原告之安全帽並未脫離其頭顱，原
    告之頭部亦未碰撞及摩擦地面，是若未與其他物品碰撞，原
    告及機車應可於往前移動之慣性力量減弱時停止滑行，原告
    所受傷害應不至嚴重如上；然因原告及機車於滑行6.9 公尺
    後，即與停放於路旁之被保險車輛發生碰撞，當時機車及原
    告往前移動之動能仍大，故原告及機車雖因受到被保險車輛
    之阻擋而停止於被保險車輛車斗底下，但於撞擊之際，機車
    甚大之衝撞力量，卻使處於機車及被保險車輛間之原告遭到
    機車往前擠壓，且原告本身往前之衝力亦在與被保險車輛撞
    擊過程中，造成其安全帽掉落、頭部與外物嚴重碰撞，導致
    其頭部產生開放性傷口、顱內出血及上揭中樞神經極度障礙
    等嚴重傷害之結果。因此，原告所受上揭頭部及中樞神經之
    傷害，係於原告及機車與被保險車輛發生碰撞時所造成之事
    實，至堪認定。從而，原告及機車與被保險車輛之撞擊既造
    成原告上開傷害，原告所受上開傷害與該次兩車之撞擊有因
    果關係，自屬無疑。被告辯稱原告所受傷害係因自行摔車所
    造成，與後來與被保險車輛之撞擊無關云云，委不足採。
  (五)按本法所稱汽車交通事故，指使用或管理汽車致乘客或車外
    第三人傷害或死亡之事故。本法所稱加害人，指因使用或管
    理汽車造成汽車交通事故之人。本法所稱受害人，指因汽車
    交通事故遭致傷害或死亡之人。本法所稱汽車，係指公路法
    第二條第八款規定之汽車及行駛道路之動力機械。強制汽車
    責任保險法第13條、第10條及第5 條第1 項分別定有明文。
    可知，機車亦屬該法所稱之汽車；又若汽車因與非汽車（如
    牆壁、樹木）發生碰撞或自行翻覆，僅造成該汽車駕駛人自
    己受傷之事故，即非該法所定義之汽車交通事故；且交通事
    故之發生不限於使用汽車所造成，管理汽車亦可發生交通事
    故。查本件原告雖為單獨騎乘（使用）機車及本件車禍唯一
    受傷之人，但其於自行摔車滑行後，既隨即與停放路旁（管
    理）之被保險車輛發生撞擊，並因而受有上揭傷害，則本件
    為牽涉兩車之交通事故（參強制汽車責任保險承保及理賠作
    業處理辦法第14條2 項），彰美公司為管理被保險車輛造成
    交通事故之加害人，原告為因汽車交通事故受傷之被害人，
    亦堪確定。
  (六)次按因汽車交通事故致受害人傷害或死亡者，不論加害人有
    無過失，請求權人得依本法規定向保險人請求保險給付或向
    財團法人汽車交通事故特別補償基金請求補償。保險人於被
    保險汽車發生汽車交通事故時，依本法規定對請求權人負保
    險給付之責。本法所稱請求權人，因汽車交通事故遭致傷害
    者，為受害人本人。本保險之給付項目如下：一傷害醫療費
    用給付。二殘廢給付。三死亡給付。受害人因汽車交通事故
    致身體傷害，強制汽車責任保險之保險人依本法規定為傷害
    醫療費用給付時，以其必須且合理之實際支出之相關醫療費
    用為限。但每一受害人每一事故之傷害醫療費用給付總額，
    以新臺幣20萬元為限。前項所稱之相關醫療費用，指下列各
    款費用：一急救費用：指救助搜索費、救護車及隨車醫護人
    員費用。二診療費用：指全民健康保險醫療辦法所規定給付
    範圍之項目及受害人自行負擔之門診、急診或住院費用、掛
    號費、診斷證明書費、膳食費、自行負擔之義肢器材及裝置
    費、義齒或義眼器材及裝置費用，及其他經醫師認為治療上
    必要之輔助器材所需費用。受害人在合格醫師開設之醫療院
    所診療或住院，而非以全民健康保險給付者，準用全民健康
    保險醫療費用支付標準。三接送費用：指轉診、出院及往返
    門診之合理交通費用。四看護費用：指住院期間因傷情嚴重
    所需之特別護理費及看護費等。但居家看護以經主治醫師證
    明確有必要者為限。第2 項第4 款所規定之看護費用，每日
    以新臺幣1,000 元為限，但不得逾30日。受害人因汽車交通
    事故致身體殘廢，其殘廢程度分為十五等級，各殘廢等級及
    開具殘廢診斷書之醫院層級或醫師，依附表強制汽車責任保
    險殘廢給付標準表之規定。本保險所稱殘廢，指受害人因汽
    車交通事故致身體傷害，經治療後症狀固定，再行治療仍不
    能期待治療效果，並經合格醫師診斷為永久不能復原之狀態
    ；或經治療一年以上尚未痊癒，並經合格醫師診斷為永不能
    復原之狀態。第一項各等級殘廢程度之給付標準如下：一第
    一等級：新臺幣150 萬元。強制汽車責任保險法第7 條、第
    25條第1 項、第11條第1 項第1 款、第27條第1 項，強制汽
    車責任保險給付標準第2 條1 、2 、4 項、第3 條第1 、2
    項及第3 項第1 款分別定有明文。查原告因本件交通事故受
    有第一級殘廢程度之傷害，並支出上揭傷害醫療費用已如上
    述，則不論被告之被保險人彰美公司就被保險車輛之管理是
    否有過失，依上揭規定，原告以其所受傷害已達第一級殘廢
    ，請求被告即被保險車輛之保險人給付150 萬元，及傷害醫
    療費用20萬元【檢附醫療費用單據共184,317 元、看護費用
    3 萬（1,000 元×30天），合計214,317 元，但於法令範圍
    內減縮為請求20萬元】，於法並無不符，自屬有據。
  (七)再按保險人應於被保險人或請求權人交齊相關證明文件之次
    日起15日內給付之；相關證明文件之內容，由主管機關會商
    相關機關（構）訂定公告之。保險人因可歸責於自己之事由
    致未在前項規定期限內為給付者，自期限屆滿之次日起，應
    按年利一分給付遲延利息，強制汽車責任保險法第25條第2
    項定有明文。查本件被告不否認前已拒絕原告理賠之請求，
    因此原告請求被告自起訴狀繕本送達之翌日起至清償日止按
    年息百分之5 計算之利息，亦屬有據。
  (八)綜上所述，應認原告基於強制汽車責任保險之法律關係，請
    求被告給付170 萬元（其中第一級殘廢給付150 萬元、傷害
    醫療費用20萬元）及自起訴狀繕本送達之翌日即96年9 月29
    日起至清償日止，按年息百分之5 計算之利息，為有理由，
    應予准許。
四、本件原告陳明願供擔保，聲請宣告假執行，核無不合，爰酌
    定相當擔保金額宣告之。
五、本件事證已臻明確，兩造其餘主張及舉證，經本院審酌後認
    與判決結果無影響，爰不另一一論述，附此敘明。
六、訴訟費用負擔之依據：本件原告繳納17,830元之裁判費，被
    告支付證人旅費共1,192 元，合計兩造所支出之訴訟費共
    19,022元，依民事訴訟法第78條規定，均應由敗訴之被告負
    擔。
中    華    民    國    97    年    6     月    18    日
                  民事第二庭    法  官  吳永梁
以上正本係照原本作成。
如對判決上訴，應於判決送達後20日內向本院提出上訴狀。
中    華    民    國    97    年    6    月     20    日
                                書記官  陳美敏


司法院資訊處製作；財團法人民間司法改革基金會備份。
